【裁判字號】    95,訴,1854
【裁判日期】    970212
【裁判案由】    清償債務
【裁判全文】
臺灣高雄地方法院民事判決              95年度訴字第1854號
原      告  乙○○
            戊○○
共      同  郭季榮律師
訴訟代理人
被      告  甲○○
            丁○○
            庚○○
            丙○○
            辛○○
兼上一人    己○○
訴訟代理人
上列當事人間請求清償債務事件，經本院於民國97年1 月24日言
詞辯論終結，判決如下：
    主      文
被告甲○○、丁○○、庚○○、己○○、辛○○、丙○○應各給
付原告乙○○新台幣參拾壹萬肆仟貳佰肆拾元、參拾壹萬肆仟參
佰肆拾貳元、柒萬捌仟伍佰捌拾伍元、柒萬捌仟壹佰柒拾元、陸
萬柒仟陸佰壹拾玖元、柒萬零壹佰柒拾陸元及均自民國九十五年
九月二十三日起至清償日止按週年利率百分之五計算之利息。
被告甲○○、丁○○、庚○○、己○○、辛○○、丙○○應各給
付原告戊○○新台幣參拾參萬伍仟柒佰參拾壹元、參拾參萬伍仟
捌佰參拾參元、捌萬參仟玖佰伍拾捌元、捌萬參仟伍佰肆拾參元
、柒萬貳仟玖佰玖拾貳元、玖萬壹仟陸佰陸拾柒元及均自民國九
十五年九月二十三日起至清償日止按週年利率百分之五計算之利
息。
原告其餘之訴駁回。
訴訟費用由被告甲○○、丁○○、庚○○、己○○、辛○○、丙○○各自負擔百分之三十二、百分之三十二、百分之八、百分之
八、百分之七、百分之八，餘由原告乙○○負擔。
    事實及理由
一、本件被告丁○○、庚○○經合法通知未於言詞辯論期日到場
    ，經核無民事訴訟法第386 條各款所列情形，爰依原告之聲
    請，由其一造辯論而為判決。
二、本件原告起訴主張兩造之被繼承人翁黃雪吟於民國88年間乃
    邀同其子即被告甲○○為連帶保證人而向高雄縣鳳山市農會
    借款新台幣（下同）9,000,000 元，而翁黃雪吟於該借款期
    間內之89年7 月3 日死亡後因各繼承人均未償還上開債務，
    高雄縣鳳山市農會乃對兩造等繼承人提起清償借款之訴，並
    經鈞院判決兩造等繼承人應連帶給付上開本金及其利息、違
    約金而告確定，嗣高雄縣鳳山市農會即執之聲請強制執行，
    其抵押物並經拍定製作分配表完畢，且並對伊等財產為扣押
    而分別收取1,866,362 元（乙○○）、2,015,000 元（戊○○），加計原告乙○○於89年8 月16日以翁黃雪吟名義繳納
    之171,503 元、8,186 元利息，原告乙○○計已代之償還債
    務2,046,051 元，而翁黃雪吟所有郵局帳戶內之存款乃係其
    租金收入，並早由之指示原告乙○○代為處理繳納兩造等人
    地價稅、房屋稅、貸款等事宜，原告乙○○於此並無任何自
    行取用情事，今兩造既均為翁黃雪吟之繼承人（伊等及被告
    甲○○、丁○○、丙○○之應繼分各為1/6 ，被告己○○、
    庚○○、辛○○之應繼分各為1/24），就翁黃雪吟所負債務
    依法本應負連帶清償之責，且相互間就此亦應平均分擔，而
    伊等既已先為前開金額之清償且業超過各人應分擔之部分，
    被告因此免責之部分，伊等依法自得向之請求償還各自分擔
    之部分及自免責時起之利息，經扣除被告各人已償還之部分
    ，被告甲○○、丁○○、庚○○、己○○、辛○○、丙○○
    自應償還其等可免責之金額予伊等，為此爰依民法第281 條
    規定，聲明求為判決被告甲○○、丁○○、庚○○、己○○
    、辛○○、丙○○各應給付原告乙○○340,907 元、341,00
    9 元、85,252元、84,837元、74,286元、96,843元，並各應
    給付原告戊○○335, 731元、335,833 元、83,958元、83,5
    43元、72,992元、91 ,667 元及均自起訴狀繕本送達最後被
    告之翌日即95年9 月23日起至清償日止按年息5%計算之利息
    。
三、被告丁○○、庚○○於最後言詞辯論期日未到場，據其以前
    到場聲明及陳述，被告丁○○對原告之主張不為爭執，並同
    意清償原告請求之金額，而被告庚○○則以在調取鳳山市農
    會相關清償資料對帳以釐清欠款情形後，同意清償所欠原告
    之款項等語為辯。
四、被告辛○○、己○○則均以在調取鳳山市農會相關清償資料
    對帳以釐清欠款情形，並扣除依其等之應繼分可得分配抵銷
    之原告乙○○所領取翁黃雪吟之存款數額後，始同意清償所
    欠原告之款項等語為辯，並聲明求為判決駁回原告之訴。
五、被告甲○○、丙○○則以被繼承人翁黃雪吟所有之郵局帳戶
    原有存款，而原告乙○○乃擅自由該帳戶領出640,000 元，
    惟該存款應為被繼承人之遺產，且翁黃雪吟亦未留下遺囑指
    示由之用以繳交地價稅、房屋稅及醫院費用，該諸存款自應
    為全體繼承人所有，伊等各應分得1/6 即106,666 元，並得
    以此主張與應付原告之數額互為抵銷，而鳳山市農會於89年
    8 月16日由人以翁黃雪吟名義繳納之171,503 元、8,186 元
    利息，亦應係原告乙○○以上開擅領之存款繳納，該諸數額
    自不得計入請求分擔之範圍等語為辯，且聲明求為判決駁回
    原告之訴。
六、兩造不爭執之事項：
  (一)、兩造之被繼承人翁黃雪吟（原告及被告甲○○、丁○○、
      丙○○之應繼分各為1/6，被告己○○、庚○○、辛○○
      之應繼分各為1/24）於88年間邀同被告甲○○為連帶保證
      人而向高雄縣鳳山市農會借款9,000,000 元，而翁黃雪吟
      於89年7 月3 日死亡後因未償還上開債務，高雄縣鳳山市
      農會乃對兩造及黃玉屏等繼承人提起清償借款之訴，並經
      本院91年度重訴字第1097號判決其等應連帶給付上開本金
      及其利息、違約金確定，嗣高雄縣鳳山市農會即執之對抵
      押物聲請強制執行，並經拍定製作分配表完畢。
  (二)、原告乙○○、戊○○就上開連帶債務迄於95年5 月18日止
      業遭高雄縣鳳山市農會分別執行收取1,866,362 元、2,01
      5,000 元，而高雄縣鳳山市農會於89年8 月16日亦曾收得
      以翁黃雪吟名義繳納之171,503 元、8,186 元利息。
  (三)、被告丙○○迄今計償還高雄縣鳳山市農會1,465,000元。
  (四)、翁黃雪吟所有郵局帳戶存款乃於89年4 月5 日、5 月3 日
      、6 月2 日、7 月4 日經原告乙○○分別提領出160,000
      元（共640,000元）。
七、本院就兩造必要爭點所為之判斷：
  (一)、原告為被繼承人翁黃雪吟代償之金額若干？
      原告乙○○、戊○○就被繼承人翁黃雪吟所欠高雄縣鳳山
      市農會之上開債務，迄今業已分別經執行收取而償還高雄
      縣鳳山市農會1,866,362 元、2,015,000 元，而高雄縣鳳
      山市農會於89年8 月16日並曾收得以翁黃雪吟名義繳納之
      171,503 元、8,186 元利息已如上述，並有高雄縣鳳山市
      農會鳳市農信字第1028、1220號函及收入傳票（卷第76頁
      ）等件在卷可稽，而被告丙○○、甲○○固就上開繳息部
      分存有爭執，惟翁黃雪吟依上述係於前開繳息日前之89年
      7 月3 日即已死亡，且其所有郵局帳戶如兩造所不爭執之
      於89年4 月5 日、5 月3 日、6 月2 日、7 月4 日分別取
      款後即未再有領款，而翁黃雪吟之各日常事務自89年初起
      即已指示原告乙○○代為處理（見後述），以原告乙○○
      原即經授權而得隨時提領該帳戶款項支應，其並無須提領
      高過必要支出所需款項至己帳戶預存之必要，加以上開繳
      息日與翁黃雪吟死亡前之最後領款日即6 月2 日已距2 個
      月餘（7 月4 日取款者另述），其先前所取款者衡情應已
      支付殆盡，再以上開繳息傳票係為原告乙○○所執有，且
      被告丙○○、甲○○就原告乙○○用以繳款者應係翁黃雪
      吟所有之存款等情復未舉證以實其說，該諸繳息金額依情
      應係原告乙○○所自為支出至明，故此之利息數額自應計
      入原告乙○○代償之金額內，則原告乙○○代償之數額即
      計為2,046,051 元，原告戊○○代償之數額即為2,01
      5,000 元。
  (二)、被告各人就原告對前開債務之清償應分擔之金額為何？
      按「繼承人對於被繼承人之債務，負連帶責任。繼承人相
      互間對於被繼承人之債務，除另有約定外，按其應繼分比
      例負擔之。」、「連帶債務人中之一人，因清償、代物清
      償、提存、抵銷或混同，致他債務人同免責任者，得向他
      債務人請求償還各自分擔之部分，並自免責時起之利息。
      」，民法第1153條、第281 條第1 項分別定有明文。原告
      及被告甲○○、丁○○、丙○○就其被繼承人翁黃雪吟之
      應繼分乃各為1/6 ，被告己○○、庚○○、辛○○之應繼
      分則各為1/24 ， 而原告乙○○、戊○○就翁黃雪吟所負
      債務乃分別代償2,046,051 元、2,015,000 元均已如上述
      ，是兩造就其等之被繼承人翁黃雪吟所負債務依法既應負
      連帶責任，且應按其等之應繼分比例負擔，而原告乙○○
      、戊○○既均已以逾其應繼分比例應分擔債務額之財產清
      償上開金額，並致被告等債務人於此範圍內同免責任，原
      告乙○○、戊○○依上開規定自得向被告請求償還各自分
      擔之部分及自免責時起之利息，而被告除就上開繳息部分
      應否計入存有爭議外，就原告所提之計算方式、各人償還
      數額之扣除及計算後應分擔之金額等情（卷第95、96頁計
      算表）既均不為爭執，依該代償金額與各人應繼分、已償
      還數額比例計算，被告甲○○、丁○○、庚○○、己○○
      、辛○○、丙○○應各給付原告乙○○340,907 元、341,
      009 元、85,2 52 元、84,837元、74,286元、96,843 元
      ，應各給付原告戊○○335, 731元、33 5,833元、83,958
      元、83,543元、72,9 92 元、91,667元。
  (三)、被告丙○○、甲○○得否以原告乙○○提領翁黃雪吟之存
      款為分配抵銷？
      兩造之被繼承人翁黃雪吟所有之郵局帳戶存款乃於89年4
      月5 日、5 月3 日、6 月2 日、7 月4 日分別經原告乙○○各提領出160,000 元共640,000 元，而翁黃雪吟係於89
      年7 月3 日死亡已如上述，是系爭存款之提領情形既分在
      兩造之被繼承人翁黃雪吟死亡之前後各別有之，以其死亡
      前後之處分權能者及繼承開始後之遺產管理等原有不同，
      茲就翁黃雪吟死亡前後所為之提領處分效力分述如后：
    (1)、於翁黃雪吟生前所提領之3筆計480,000元部分：
        查兩造之被繼承人翁黃雪吟在生前皆係以租金收入幫子
        女們繳納包括房貸、稅金、醫療費等各項費用，後其在
        89年初因生病無法處理此諸事務，故指示原告乙○○幫
        忙代為處理租金支票及繳納該諸費用等相關事務等情，
        此經被告丁○○所自陳，並有房屋租賃契約書、郵政儲
        金明細、地價稅暨房屋稅繳款書、醫療費收據、取款簽
        收單等件在卷可稽，而被告丁○○係原告請求給付之對
        象，如原告乙○○係未經授權即擅自提領翁黃雪吟所有
        之上開存款，其原得以之應由原告乙○○返還並依應繼
        分比例分配後而為有利於己之抵銷主張，衡情其自無於
        對己不利之事實任為承認之可能，且觀原告乙○○所提
        出之各地價稅暨房屋稅繳款書所載，被告丙○○及其妻
        陳綿絨所有之各房屋暨被告甲○○所有之房屋等，其各
        繳款書所載之投遞地址乃均為原為原告戊○○設籍之「
        屏東市○○里○○○街16巷3 號」處（卷19頁）而非各
        相關被告之址，再以上開各該繳款書均為原告乙○○所
        執有之情觀之，被告丁○○上開所述顯應與事實相符而
        堪採信。今翁黃雪吟在其生前既已授權原告乙○○代為
        處理租金支票及繳納其子女之各相關費用等事務，其在
        89 年7月3 日翁黃雪吟死亡之前所提領之3 筆存款計
        480,00 0元，自均屬有權處分且其法律效果亦皆歸於翁
        黃雪吟而告消滅，該諸款項於翁黃雪吟死亡前自均已不
        存在而無得歸為遺產之一部，各繼承人於此自無得承受
        ，被告丙○○、甲○○就此亦無置喙之餘地而無從以之
        為抵銷之主張，其等就此所辯尚無足採。
    (2)、於翁黃雪吟死後所提領之160,000元部分：
        按「繼承人有數人時，在分割遺產前，各繼承人對於遺
        產全部為公同共有」、「公同共有人之權利義務，依其
        公同關係所由規定之法律或契約定之。除前項之法律或
        契約另有規定外，公同共有物之處分，及其他之權利行
        使，應得公同共有人全體之同意」，民法第1151條、第
        828 條分別定有明文。兩造之被繼承人翁黃雪吟係於89
        年7 月3 日死亡，而原告乙○○乃於此後之7 月4 日自
        翁黃雪吟所有上開帳戶領出160,000 元已如上述，是翁
        黃雪吟既於7 月3 日即已死亡，其帳戶內所餘之160,00
        0 元存款於斯時起即已歸為遺產而應由各繼承人繼受其
        一切權利義務，且依上開規定在分割前並應為公同共有
        ，而原告乙○○於翁黃雪吟生前依上述固經授權而得動
        支該帳戶存款以支應家族支出，惟原告乙○○並未舉證
        證明翁黃雪吟乃著有遺囑得由之在其死後就其遺產再為
        處分或保留，揆諸前開規定，系爭應為公同共有之遺產
        存款，自應得公同共有人即全體繼承人之同意始得處分
        ，今被告丙○○、甲○○、辛○○、己○○就此既有異
        議，顯見其等並未同意原告乙○○得逕對之為處分，則
        縱原告乙○○係將之用於翁黃雪吟生前囑託處理之事項
        ，惟有權利人之被告丙○○、甲○○、辛○○、己○○
        等人既拒為承認，其提領自屬無權處分而應返還予全體
        繼承人公同共有，依上述之應繼分比例計算（原告及被
        告甲○○、丁○○、丙○○之應繼分各為1/6 ，被告己○○、庚○○、辛○○之應繼分各為1/24），被告甲○○、丁○○、丙○○可分得者即各為26,667元，被告己○○、庚○○、辛○○可分得者即各為6,667 元，以此
        與原告乙○○可得請求之數額抵銷結果，被告甲○○、
        丁○○、庚○○、己○○、辛○○、丙○○即應各給付
        原告乙○○314,240 元、314,342 元、78,585元、
        78,170 元 、67,619元、70,176元。
八、綜上所述，原告乙○○為翁黃雪吟代償之數額乃應加計嗣後
    繳納之利息金額而為2,046,051 元，原告戊○○代償之數額
    則為2,015,000 元，而其等代償者均已逾其應繼分比例應分
    擔債務額之金額，並致被告等於此範圍內同免責任，原告乙○○、戊○○依法自得向被告請求償還各自分擔之部分及自
    免責時起之利息，惟原告乙○○就其在翁黃雪吟生前自其所
    有郵局帳戶所提領之480,000 元存款固因為有權處分而不必
    返還，然其就翁黃雪吟死亡後所提領之160,000 元存款則屬
    無權處分，並得由被告等繼承人依應繼分比例分配後主張前
    開金額之抵銷，從而原告依民法第281 條規定請求被告甲○○、丁○○、庚○○、己○○、辛○○、丙○○各應給付原
    告乙○○314,240 元、314,342 元、78,585元、78,170元、
    67,619元、70,176元，並各應給付原告戊○○335, 731元、
    33 5,833元、83,958元、83,543元、72,9 92 元、91,667
    元暨其遲延利息為有理由，依法自應予以准許，逾此範圍外
    者即為無據，自應予以駁回。
九、據上論結，本件原告之訴為一部有理由、一部無理由，合依
    民事訴訟法第385 條第1 項、第79條、第85條第1 項，判決
    如主文。
中    華    民    國    97    年    2     月    12    日
                        民事第三庭 審判長法  官  朱玲瑤
                                         法  官  陳宛榆
                                         法  官  黃宏欽
正本係照原本作成。
如不服本判決，應於送達後20日內，向本院提出上訴狀並表明上
訴理由，如於本判決送達前提起上訴者，應於判決送達後10日內
補提上訴理由書（須附繕本）。
中    華    民    國    97    年    2     月    12    日
                                書記官  陳心儀


司法院資訊處製作；財團法人民間司法改革基金會備份。
